【裁判字號】    98,上易,29
【裁判日期】    980922
【裁判案由】    返還房屋
【裁判全文】
臺灣高等法院民事判決                  98年度上易字第29號
上訴人即附
帶被上訴人  丁○○
            甲○○
兼  共  同
訴訟代理人  己○
共      同
訴訟代理人  林家慶律師
上訴人即附
帶被上訴人  乙○○
被上訴人即
附帶上訴人  丙○○
訴訟代理人  周建才律師
            陳德峰律師
上  一  人
複代理  人  林奕秀律師
上列當事人間請求返還房屋事件，上訴人對於中華民國97年9月1
1日臺灣板橋地方法院97年度訴更字第2號第一審判決提起上訴、
被上訴人提起附帶上訴，本院於98年9月1日言詞辯論終結，判決
如下：
    主  文
原判決關於駁回上訴人後開第二項之訴部分，及關於確認上訴人
即附帶被上訴人就坐落臺北縣三重市○○路○段一○一號一樓、
三樓、四樓、五樓房屋所有權公同共有應有部分五分之一存在部
分與訴訟費用之裁判廢棄。
被上訴人應將建物門牌號碼臺北縣三重市○○路○段一○一號地
下室房屋遷讓返還上訴人及其他共有人全體。
前開第一項後段廢棄部分，上訴人即附帶被上訴人在第一審之訴
駁回。
其餘上訴及附帶上訴均駁回。
第一審及第二審 (包括附帶上訴部分)訴訟費用由被上訴人負擔
五分之一，餘由上訴人連帶負擔。
    事實及理由
一、按訴訟標的對於共同訴訟之各人必須合一確定者，共同訴訟
    中一人之行為有利益於共同訴訟人者，其效力及於全體；不
    利益者，對於全體不生效力，民事訴訟法第56條第1項第1款
    定有明文。又繼承人有數人時，在分割遺產前，各繼承人對
    於遺產全部為公同共有。公同共有物權利之行使，除依其公
    同關係所由規定之法律或契約另有規定外，應得公同共有人
    全體之同意，而以公同共有之財產為訴訟標的者，對於公同
    共有人各人即屬必須合一確定，自應適用上開民事訴訟法之
    規定。本件上訴人即附帶被上訴人己○、丁○○、甲○○及
    原審共同原告乙○○（下稱上訴人），於原審本於繼承及民
    法第821條之法律關係，請求確認伊等就坐落臺北縣三重市
    ○○路○段101號1樓、3樓、4樓、5樓地下室房屋（下稱系爭
    房屋）之所有權公同共有應有部分5分之1存在，並請求被上
    訴人即附帶上訴人丙○○（下稱被上訴人）遷讓返還系爭房
    屋，經原審為上訴人一部勝訴、一部敗訴之判決，上訴人就
    其敗訴部分提起上訴，經核其上訴理由屬非基於個人關係之
    抗辯，且有利於共同訴訟人，依民事訴訟法第56條第1款之
    規定，其上訴之效力自及於原審共同原告乙○○，爰併列乙
    ○○為本件之視同上訴人，合先敘明。
二、上訴人乙○○經合法通知，未於言詞辯論期日到場，核無民
    事訴訟法第386條所列各款情形，爰依被上訴人之聲請，由
    其一造辯論而為判決。
三、上訴人主張：系爭房屋係伊之父親林學詩與叔叔即訴外人庚
    ○○、林熙壔、戊○○、辛○○等5兄弟共同起造，然未辦
    理保存登記，因伊父、母均已死亡，是伊父親就系爭房屋之
    應有部分5分之1自應由伊等繼承。詎被上訴人未經全體共有
    人同意，擅自占用系爭房屋，經伊以存證信函要求歸還，亦
    置之不理。茲伊否認5兄弟間有分管協議存在，亦否認5兄弟
    曾約定於其他兄弟尚未支付興建費用前，辛○○就系爭房屋
    有出租、管理、使用之權，辛○○未經其他共有人之同意，
    擅將系爭房屋交由被上訴人使用，即屬不法，被上訴人占有
    系爭房屋，確屬無權占有，伊自得依繼承之法律關係及民法
    第821條之規定，請求被上訴人返還系爭房屋予伊及全體共
    有人。又伊既已繼承伊父親就系爭房屋之應有部分5分之1，
    是伊亦得依所有權之法律關係，請求確認伊就系爭房屋之所
    有權公同共有應有部分5分之1存在。爰依繼承、民法第821
    條及所有權之法律關係，求為判命：(一)被上訴人應將系爭房
    屋遷讓返還上訴人及其他全體共有人；(二)確認上訴人就系爭
    房屋之所有權公同共有應有部分5分之1存在；及(三)第1項聲
    明以供擔保為條件宣告假執行之判決。
四、被上訴人則以：系爭房屋係以辛○○（現更名為林嘉圖）、
    林忠慎（代表林熙壔）、戊○○、庚○○及林學詩（上訴人
    之父）5兄弟為起造人申請建築執照，興建房屋之資金原應
    由5人共同分擔，然系爭房屋於75年3月1日竣工，於同年月
    27日取得使用執照，興建房屋之費用全部由辛○○支付，辛
    ○○於取得使用執照後並向三重稅捐稽徵處申報房屋稅籍（
    然並未向地政機關辦理保存登記），故系爭房屋於完工時之
    所有權人應為辛○○，因林忠慎、戊○○、庚○○、林學詩
    等4人並未出資興建系爭房屋，依法非系爭房屋之所有權人
    ，是上訴人當無繼承林學詩就系爭房屋所有權應有部分5分
    之1之餘地。且當時起造人5兄弟曾約定，於應分擔之建築費
    用尚未支付辛○○前，系爭房屋由辛○○出租、管理使用，
    作為貼補辛○○之利息，是其餘4位起造人雖為系爭房屋之
    共有人，然應於支付應分擔之興建費用後，始得使用管理系
    爭房屋。嗣因伊代為償還辛○○積欠他人之債務，辛○○即
    將系爭房屋之出租、管理使用權及所有權轉讓與伊，伊就系
    爭房屋自有出租及管理使用權，上訴人已非共有人。縱認5
    兄弟間對系爭房屋為共有，因5兄弟已約定將系爭房屋交由
    辛○○出租管理使用，並約定其他兄弟倘要回房子必須支付
    興建房子的費用，衡情應屬5兄弟對共有物已達成分管協議
    ，是上訴人當應繼受此分管協議之約定並受拘束，在上訴人
    支付興建房子的費用給伊前，對系爭房屋自無管理使用之權
    ，更遑論具有占有之權源，是上訴人請求伊返還系爭房屋，
    為無理由等語置辯。
五、原審為上訴人一部勝訴、一部敗訴之判決，即確認上訴人就
    系爭房屋之所有權公同共有應有部分5分之1存在，並駁回其
    餘之訴。上訴人就其敗訴部分（即請求遷讓房屋部分），提
    起上訴，聲明：(一)原判決不利上訴人部分廢棄。(二)上開廢棄
    部分，被上訴人應將建物門牌號碼臺北縣三重市○○路○段
    101號1樓、3樓、4樓、5樓及地下室房屋遷讓返還上訴人及
    其他共有人全體。被上訴人則聲明：上訴駁回，並就其敗訴
    部分（即請求確認所有權部分），提起附帶上訴，聲明：(一)
    原判決關於確認附帶被上訴人就坐落臺北縣三重市○○路○
    段101號1樓、3樓、4樓、5樓地下室房屋之所有權公同共有
    應有部分5分之1存在部分廢棄。(二)前項廢棄部分，附帶被上
    訴人在第一審之訴駁回。上訴人則聲明：附帶上訴駁回。
六、兩造對於坐落臺北縣三重市○○段73地號土地原為林學詩、
    庚○○、林熙壔、戊○○、辛○○等5兄弟所共有，現則為
    乙○○、丁○○、甲○○、己○、庚○○、林熙壔、戊○○
    、周天斌所共有，其上坐落門牌號碼臺北縣三重市○○路○
    段101號1至5層樓房屋（下稱系爭5層樓房屋）起造人分別為
    林忠慎、辛○○、戊○○、庚○○、林學詩，系爭房屋完工
    後並未向地政機關辦理保存登記，系爭房屋現則由被上訴人
    占有使用中等事實，均不爭執，並有土地登記謄本（原審卷
    第7至9頁），臺北縣政府建設局使用執照存根、竣工圖（本
    院96年上易字第149號卷第36至38頁）等件在卷可稽，自堪
    信為真實。
七、上訴人主張系爭5層樓房屋係伊之父親林學詩與庚○○、林
    熙壔、戊○○、辛○○等5兄弟共同起造，未辦理建物所有
    權第一次登記，現伊父、母均已死亡，伊父親林學詩就系爭
    房屋之應有部分5分之1自應由伊等繼承，詎被上訴人未經全
    體共有人同意，擅自占用系爭房屋，爰請求確認所有權存在
    ，並請求被上訴人返還系爭房屋等語；被上訴人則以上開情
    詞置辯。是本件首應審酌者，為系爭房屋之所有權人為何人
    ？
八、經查：
    (一)上訴人係因被上訴人於本院96年度上易字第149號返還房
      屋事件96年6月4日民事準備書狀中自陳「林熙壔、戊○○
      、庚○○、林學詩等四人，就系爭房屋1、3、4、5樓及地
      下室，雖係共有人.... 」（上易字第149號卷第164頁）
      ，另證人辛○○亦於上開事件中證稱系爭房屋係五個兄弟
      所共有，房子起造人登記五個人的名字（一層林忠慎，二
      層辛○○，三層戊○○，四層庚○○，五層林學詩），當
      初雖然有寫每一層樓起造人為何人，但實際上房屋並沒有
      分割，迄今仍屬於五個兄弟共有等語（同上卷第55頁）；
      另證人庚○○於本院證稱系爭房屋每一層樓都是大家共有
      的，連我為起造人的那層樓也是大家共有的等語（本審卷
      第76頁），因而認系爭5層樓房屋為林學詩與庚○○、林
      熙壔、戊○○、辛○○等5兄弟共同起造，伊之被繼承人
      林學詩就系爭房屋所有權有5分之1應有部分，伊現公同共
      有系爭房屋所有權應有部分5分之1。
    (二)被上訴人則辯稱系爭房屋為辛○○一人出資所建，其餘兄
      弟均未出資，故房屋所有權即應屬出資人即辛○○一人，
      並無分別共有之情，因伊代辛○○償還債務，由辛○○受
      讓系爭房屋之管理使用權，其為有權占有等語，而所舉之
      證人辛○○亦證稱興建系爭5層樓房屋建造費用均由伊支
      付，兄弟約定建築費用未支付予伊之前，由伊出租管理使
      用等語（上易字第149號卷第55頁）。
    (三)5兄弟依排行順序分別為林學詩、庚○○、林熙壔、戊○
      ○、辛○○（本審卷第86頁），此為兩造所不爭執，證人
      即5兄弟中之老二庚○○證稱伊兄弟5人皆為系爭房屋起
      造人，伊有很多錢放在弟弟辛○○處，並同意辛○○以欠
      伊的錢興建系爭房屋等語（本審卷第75至77頁），另證人
      即5兄弟中之老四戊○○證稱系爭房屋由5兄弟出土地，伊
      5兄弟另曾興建24層樓房屋，由此伊應分得房屋的錢再蓋
      系爭5層樓房屋，其餘兄弟之情形均相同，系爭房屋並非
      辛○○一人出資興建，係5兄弟共同出資興建等語 (本審
      卷第85至87頁），即證人庚○○、戊○○均稱系爭房屋雖
      為辛○○興建，但因辛○○均積欠其餘兄弟債務，故伊等
      亦均出資興建等語。核與5兄弟中之老五辛○○證稱興建
      五層樓房屋之建造費用均由伊先支付等情相符，惟其餘兄
      弟是否以辛○○積欠之債務興建房屋，或其餘兄弟嗣後是
      否須按分擔比例支付伊興建費用，證人庚○○、戊○○，
      與辛○○所述，即有不同。
    (四)就系爭五樓房屋興建後何以未辦理登記一節，證人庚○○
      證稱「辛○○不敢登記，因為他想要賣掉，錢再大家平分
      ，我自己的工作很忙，當時也不太管這件事情。」等語（
      本審卷第75頁背面），證人戊○○證稱「73年間系爭房子
      蓋好後我向辛○○要求要房子，但是辛○○說使用執照沒
      有下來，他建議賣掉.... 」等語（本審卷第85頁背面）
      ，另證人庚○○提出且為兩造不爭執之開會紀錄載明「房
      價扣除土地及建築款餘額725,500元作為房屋稅費用，如
      有餘款再以五份均分」等語（本審卷第85頁背面），堪信
      當時確曾有售屋均分之協議。惟房屋迄今仍未售出，甚而
      未為建物所有權第一次登記，以致有今日所有權之爭議，
      則系爭5層樓房屋因何未能售出，或何以未為所有權第一
      次登記，辛○○當時之處理確有投鼠忌器之嫌，因而不敢
      遽而處理。
    (五)再參以證人庚○○一再證稱「.... 我很多錢放在我弟弟
      辛○○那裡，辛○○現在跑路了，他還欠我很多錢，基於
      兄弟之情我沒有跟他要錢。」、「我不管這些事情，我也
      不清楚，因為基於兄弟之情，  我也不願意去告刑事，不
      然兄弟都要被抓去關了。」、「（問：你是否同意辛○○
      對系爭房屋有管理使用權？或是將管理使用權轉讓給丙○
      ○？）我沒有同意他可以用，但是我認為已經一團亂了，
      所以就沒有過問這件事。我不知道他將系爭房屋轉給丙○
      ○。」等語（本審卷第75頁背面、76頁背面），證人戊○
      ○亦證稱「（問：是否同意辛○○出租使用系爭房屋？）
      沒有同意。他一直騙我使用執照沒有下來，我到2、3年前
      才知道。」、「系爭房屋不是他自己一個人拿錢出來蓋的
      ，是我們五兄弟共同拿錢出來蓋的。」等語（本審卷第86
      頁背面），均就系爭5層樓房屋之處理結果，對辛○○多
      所埋怨，僅基於兄弟之親，未加追究而已，故以渠等與辛
      ○○手足之親，若確無其事，衡情當不致無故誣陷；惟辛
      ○○將系爭房屋交予被上訴人占有，就其有無所有權一節
      ，自難期其為真實之陳述，是綜上判斷，堪認庚○○、戊
      ○○之證言較可採信，即該五層房屋為庚○○等5兄弟提
      供土地並出資委由辛○○所建，辛○○證稱建造費全由其
      支付等語，並無可採。
    (六)系爭5層樓房屋為庚○○等5兄弟提供土地及並出資所建，
      而1至5樓之起造人分別為林忠慎、辛○○、戊○○、庚○
      ○、林學詩，此有使用執照可稽，其中林忠慎為林熙壔之
      代表，此並為兩造所不爭執。查建築法第70條第1項前段
      規定，建築工程完成後，應由起造人會同承造人及監造人
      聲請使用執照。又依土地登記第79條第1項規定「申請建
      物所有權第一次登記，應提出使用執照或依法得免發使用
      執照之證件及建物測量成果圖。有下列情形之一者，並應
      附其他相關文件：一區分所有之建物申請登記時，如依其
      使用執照無法認定申請人之權利範圍及位置者，應檢具全
      體起造人分配協議書。.... 」，系爭5層樓房屋既係庚○
      ○等兄弟5人提供土地並出資所建，渠等即為原始建築人
      ，而依使用執照所載1至5樓之起造人分別為林忠慎、辛○
      ○、戊○○、庚○○、林學詩，顯見5兄弟就其權利範圍
      已為分配之協議，即1樓房屋分歸林熙壔之代表林忠慎所
      有，2樓為辛○○所有，3樓為戊○○所有，4樓為庚○○
      所有，5樓為林學詩有所有，至證人庚○○證稱「系爭房
      屋每一層樓都是有大家共有的，連我為起造人的那層樓也
      是大家共有的」等語（本審卷第76頁），應屬證人個人之
      意見，因與建造執照之起造人及使用執照之記載不符，尚
      難憑信。是上訴人主張五層樓房屋為5兄弟共有等語，自
      無可取。
    (七)再依使用執照所載，系爭房屋地下室為防空避難室（本院
      96 年上易字第149號卷第36至38頁），係供全體住戶作為
      戰時避難之用，庚○○等5兄弟提供土地並出資興建系爭5
      層樓房屋，系爭房屋地下室所有權自屬約定之起造人林忠
      慎、辛○○、戊○○、庚○○、林學詩共有，上訴人主張
      伊被繼承人林學詩有系爭地下室所有權5分之1，自為可取
      。
九、綜上，系爭5層樓房屋為庚○○等五兄弟提供土地並出資興
    建，協議分配使用之樓層，1樓房屋分歸林忠慎所有，2樓為
    辛○○所有，3樓為戊○○所有，4樓為庚○○所有，5樓為
    林學詩有所有，且為起造人之登記，故5兄弟依起造人之記
    載原始取得各該樓層之所有權，上訴人以伊父、母均已死亡
    ，伊父親林學詩就系爭1、3、4、5樓房屋之應有部分5分之1
    自應由伊等繼承，請求確認就系爭1、3、4、5樓房屋之所有
    權公同共有應有部分五分之一，並請求返還上開房屋予上訴
    人及其他全體共有人，即屬無據。至系爭房屋地下室所有權
    屬約定之起造人林忠慎、辛○○、戊○○、庚○○、林學詩
    共有，上訴人於伊父、母死亡後，請求確認地下室房屋所有
    權公同共有應有部分5分之1，並請求返還上開地下室房屋予
    上訴人及其他全體共有人，即屬有據。從而，上訴人請求確
    認地下室房屋所有權公同共有應有部分5分之1，並請求返還
    上開房屋予上訴人及其他全體共有人，為有理由，應予准許
    ，逾此部分之請求，則為無理由，應予駁回。原判決確認上
    訴人對系爭1、3、4、5樓房屋所有權公同共有應有部分5分
    之1存在，並駁回返還系爭地下室予上訴人及全體共有人部
    分，自有未洽，上訴及附帶上訴意旨，求予廢棄改判，為有
    理由，爰由本院將該部分廢棄改判如主文第2、3項所示。至
    返還系爭1、3、4、5樓房屋予上訴人及全體共有人部分，原
    判決為上訴人敗訴之判決；並另確認系爭地下室房屋所有權
    部分，原判決為被上訴人敗訴之判決，經核並無違誤，上訴
    及附帶上訴意旨，指摘原判決此部分不當，求予廢棄改判，
    為無理由，應駁回其上訴及附帶上訴。
十、本件事實已臻明確，兩造其餘攻擊或防禦之方法，經核於判
    決結果無何影響，爰不一一論述，附此敘明。
十一、據上論結，本件上訴為一部有理由，一部無理由；附帶上
      訴為一部有理由，一部無理由，依民事訴訟法第450條、
      第449條第1項、第79條、第463條、第385條第1項前段，
      判決如主文。
中    華    民    國    98    年    9     月    22    日
                    民事第三庭
                        審判長法  官 林敬修
                              法  官 張靜女
                              法  官 吳青蓉
正本係照原本作成。
不得上訴。
中    華    民    國    98    年    9     月    23    日
                              書記官 吳碧玲


司法院資訊處製作；財團法人民間司法改革基金會備份。
